ACORDAO-COMPLETO-2375323

ACÓRDÃO 10598/2019 ATA 37/2019 - SEGUNDA CÂMARA

VISTOS, relatados e discutidos estes autos de tomada de contas especial instaurada pelo Fundo Nacional de Saúde (FNS) em desfavor da Associação Beneficente Nossa Senhora Santana e dos Srs. Manoel Souza Menezes e Luiz dos Reis, como então presidentes da entidade, diante da parcial impugnação de dispêndios inerentes ao Convênio 2.912/2016 destinado à manutenção da unidade de saúde, tendo a vigência do ajuste sido estipulada para o período de 31/12/2006 a 31/8/2008, com a previsão do aporte de recursos federais sob o valor de R$ 450.000,00; 
ACORDAM os Ministros do Tribunal de Contas da União, reunidos em Sessão da 2ª Câmara, ante as razões expostas pelo Relator, em:
9.1. considerar revéis a Associação Beneficente Nossa Senhora Santana e os Srs. Manoel Souza Menezes e Luiz dos Reis, nos termos do art. 12, § 3º, da Lei nº 8.443, de 1992; 
9.2. julgar irregulares as contas da Associação Beneficente Nossa Senhora Santana e dos Srs. Manoel Souza Menezes e Luiz dos Reis, nos termos dos arts. 1º, I, 16, III, alíneas "b" e "c", e 19, caput, da Lei nº 8.443, de 1992, para condená-los solidariamente ao pagamento do débito apurado nos autos, atualizado monetariamente e acrescido dos juros de mora calculados desde as datas informadas até o efetivo recolhimento, fixando-lhes o prazo de 15 (quinze) dias, contados da notificação, para que comprovem perante o Tribunal (art. 214, III, "a", do Regimento Interno do TCU - RITCU) , o recolhimento da referida dívida em favor do Fundo Nacional de Saúde, na forma da legislação em vigor, sob as seguintes condições:
	9.2.1. débito solidário entre a Associação Beneficente Nossa Senhora Santana e o Sr. Manoel Souza Menezes pelo seguinte montante:
	VALOR ORIGINAL (R$) :
	DATA DA OCORRÊNCIA:

	       1.844,20 
	25/4/2007

	     10.685,92 
	8/5/2007

	       3.530,39 
	17/5/2007

	     14.301,60 
	24/5/2007

	       5.552,09 
	8/6/2007

	           250,00 
	13/6/2007

	     16.139,61 
	14/6/2007

	           300,00 
	20/6/2007

	       3.590,60 
	22/6/2007

	       3.100,39 
	24/6/2007

	       4.052,57 
	1/7/2007

	       1.795,00 
	06/7/2007

	     21.469,64 
	10/7/2007

	           507,00 
	13/7/2007

	       2.461,45 
	17/7/2007

	           468,50 
	31/7/2007

	             54,60 
	1/8/2007

	     32.731,48 
	3/8/2007

	       2.521,45 
	24/8/2007

	           535,63 
	4/9/2007

	       2.561,00 
	6/12/2007

	9.2.2. débito solidário entre a Associação Beneficente Nossa Senhora Santana e o Sr. Luiz dos Reis pelo seguinte montante:
	VALOR ORIGINAL (R$) :
	DATA DA OCORRÊNCIA:

	1.005,00
	16/7/2008

9.3. aplicar em desfavor da Associação Beneficente Nossa Senhora Santana e dos Srs. Manoel Souza Menezes e Luiz dos Reis, individualmente, a multa prevista no art. 57 da Lei nº  8.443, de 1992, sob os valores de R$ 15.000,00 (quinze mil reais) , R$ 15.000,00 (quinze mil reais) e R$ 2.000,00 (dois mil reais) , respectivamente, fixando-lhes o prazo de 15 (quinze) dias, contados da notificação, para que comprovem, perante o Tribunal (art. 214, III, "a", do RITCU) , o recolhimento da referida dívida ao Tesouro Nacional, atualizada monetariamente na forma da legislação em vigor;
9.4. autorizar, caso requerido, nos termos do art. 26 da Lei nº 8.443, de 1992, e do art. 217 do RITCU, o parcelamento das dívidas fixadas por este Acórdão em até 36 (trinta e seis) parcelas mensais e sucessivas, com a devida atualização monetária e os correspondentes acréscimos legais, esclarecendo aos responsáveis que a falta de pagamento de qualquer parcela importará no vencimento antecipado do saldo devedor, sem prejuízo das demais medidas legais;
9.5. autorizar, desde logo, a cobrança judicial das dívidas fixadas por este Acórdão, nos termos do art. 28, inciso II, da Lei nº 8.443, de 1992, caso não atendidas as notificações; e
9.6. determinar que a unidade técnica envie a cópia deste Acórdão, acompanhado do Relatório e da Proposta de Deliberação, à Procuradoria da República no Estado de Sergipe, nos termos do art. 16, § 3º, da Lei nº 8.443, de 1992, para o ajuizamento das ações civis e penais cabíveis.

Tomada de Contas Especial instaurada pelo Fundo Nacional de Saúde (FNS) em desfavor da Associação Beneficente Nossa Senhora Santana e dos Srs. Manoel Souza Menezes e Luiz dos Reis, como então presidentes da entidade, diante da parcial impugnação de dispêndios inerentes ao  Convênio 2912/2016 destinado à manutenção da unidade de saúde, com vigência no período de 31/12/2006 a 31/8/2008 e previsão de aporte de recursos federais no valor de R$ 450.000,00.

Segunda Câmara

Fundo Nacional de Saúde (FNS).

3. Responsáveis: Associação Beneficente Nossa Senhora Santana (CNPJ 13.091.715/0001-49); Luiz dos Reis (CPF XXX.040.115-XX); e Manoel Souza Menezes (CPF XXX.549.865-XX).

13.1. Ministros presentes: Ana Arraes (Presidente) e Aroldo Cedraz.
13.2. Ministros-Substitutos convocados: Augusto Sherman Cavalcanti e Marcos Bemquerer Costa.
13.3. Ministro-Substituto presente: André Luís de Carvalho (Relator).

ACORDAO-COMPLETO-2457146

Acórdão de Relação 5006/2021 - Segunda Câmara

Acórdão de Relação

ANDRÉ DE CARVALHO

Trata-se de tomada de contas especial instaurada pelo Fundo Nacional de Saúde (FNS) em desfavor da Associação Beneficente Nossa Senhora Santana e dos Srs. Manoel Souza Menezes e Luiz dos Reis, como então presidentes da entidade, diante da parcial impugnação de dispêndios inerentes ao Convênio 2.912/2016 destinado à manutenção da unidade de saúde, tendo a vigência do ajuste sido estipulada para o período de 31/12/2006 a 31/8/2008, com a previsão do aporte de recursos federais sob o valor de R$ 450.000,00. 
2.	       Após a análise final do feito, o auditor federal da Secex-TCE lançou o seu parecer conclusivo à Peça 31, com a anuência dos dirigentes da unidade técnica (Peças 32 e 33) , nos seguintes termos:
	" (...)  2. O Convênio (peça 2, p. 13-20) foi celebrado em 31/12/2006, prevendo descentralização de recursos no valor total de R$ 450.000,00 (peça 1, p. 110) , à conta do Concedente, dos quais foram liberados R$ 300.000,00, mediante as Ordens Bancárias 20070B911717, de 13/4/2007 (peça 2, p. 22) , e 20070B915654, de 18/5/2007 (peça 2, p. 23) , creditadas, respectivamente, em 17/4/2007 (peça 3, p. 89) e 22/5/2007 (peça 3, p. 90) .
3. 	A vigência do Convênio foi estipulada, inicialmente, para o período de 31/12/2006 a 31/12/2007 (peça 2, p. 13-20) .
4. 	As peças normativamente exigidas para a formalização da TCE se encontram nos seguintes pontos dos autos:
	a) fichas de qualificação dos responsáveis: peça 1, p. 67;
	b) termos de formalização da avença e aditivos: peça 2, p. 13-20, 27, 33, 56, 60 e 66; peça 3, p. 3;
c) demonstrativos financeiros do débito: peça 1, p. 84-96;
d) relatório de tomada de contas especial: peça 1, p. 72-83;
	e) notificações expedidas aos responsáveis: peça 9, p. 71-72; peça 10, p. 1-2, 3-4, 20-21, 22-23, 24-26, 27-28, 33 e 34-35; peça 11, p. 15-16, 17-18, 19-20, 33-34, 35-36, 37-38, 59-60,  61-62, 63-64, 94-95, 96-, 97-98, 121-122, 135-136, 137-138, 139-140 e 141-142;
	f) inscrições de responsabilidade no Siafi: peça 1, p. 97-100;
	g) demonstrativo da situação do Convênio no Siafi: peça 1, p. 109-111.
 5.  O Relatório Completo do Tomador de Contas Especial 228/2017 (peça 1, p. 72-83) , concluiu pela ocorrência de despesas irregulares no valor de R$ 129.458,12, sendo:
	a) R$ 128.453,12 na gestão do Sr. Manoel Souza Menezes, por infração ao disposto no inciso V, art. 8° da IN/STN/MF 01/1997, e na Cláusula Décima-Segunda - Da Denúncia e Rescisão, item b;
	b) R$ 1.005,00 na gestão do Sr. Luiz dos Reis, por infração ao disposto no inciso V, art. 8° da IN/STN/MF 01/1997, e na Cláusula Décima-Segunda - Da Denúncia e Rescisão, item b.
6. 	Pareceres emitidos a respeito das contas mantiveram posicionamento acerca das irregularidades levantadas, como se observa nos seguintes documentos, todos se manifestando pela não aprovação das contas:
Parecer Gescon 2055/2010 (peça 2, p. 85-88) ;
b) Parecer Gescon 1853/2011 (peça 3, p. 24-27) ;
c) Parecer Gescon 2821/2011 (peça 3, p. 30-33) ;
d) Parecer Gescon 1789/2013 (peça 10, p. 5-8) ;
Parecer Gescon 1742/2014 (peça 11, p. 21-24) ;
f) Parecer Gescon 100/2015 (peça 11, p. 39-42) ;
g) Parecer Gescon 1262/2015 (peça 11, p. 65-69) ;
h) Parecer Gescon 213/2016 (peça 11, p. 99-102) ;
i) Parecer Gescon 479/2016 (peça 11, p. 143-147) .
7. 	A conclusão do Tomador das Contas fundamentou-se no exame procedido no Parecer Gescon 479/2016, com retificação baseada em relação aos valores inquinados no Parecer Gescon 213/2016. O posicionamento sobre as contas já levou em consideração a manifestação da entidade responsável, que não logrou afastar a irregularidade das despesas glosadas.
8. 	Os pareceres acima referidos fundamentaram-se nos Relatórios de Verificação in loco inseridos nos seguintes pontos dos autos: peça 2, p. 43-51; peça 2, p. 73-80; peça 3, p. 10-17.
9. 	As despesas glosadas, por não estarem contempladas no Plano de Trabalho (peça 2, p. 3-8) , são as seguintes (relações na peça 11, p. 148-149) :
pagamentos de pessoal, no montante de R$ 118.276,42, com responsabilidade solidária do senhor Manoel Souza Menezes;
despesas com material para veículos, no montante de R$ 10.176,70, com responsabilidade solidária do senhor Manoel Souza Menezes;
despesas com material para veículos, no valor de R$ 1.005,00, com responsabilidade solidária do senhor Luiz dos Reis.
10. 	Segundo o tomador de contas especial, não obstante a vigência do Convênio tenha alcançado a gestão de outros dirigentes, verificou-se que os recursos foram movimentados na gestão dos Srs. Manoel Souza Menezes e Luiz dos Reis (peça 1, p. 76) , cuja conclusão fundamentou-se no exame dos extratos bancários inseridos na peça 3, p. 89-100 e na peça 4, p. 1-30.
11. 	O Relatório de Auditoria 539/2017 (peça 1, p. 112-114) apresentou posicionamento concordante com o do tomador das contas especial, por sua vez conforme o emitido no Parecer Gescon 479/2016, pela responsabilização solidária da Associação Beneficente Nossa Senhora Santana e dos senhores Luiz dos Reis e Manoel Souza Menezes. 
12. 	O Parecer do Dirigente do Controle Interno (peça 1, p. 117) apresentou manifestação concordante com o Relatório de Auditoria e com o respectivo Certificado de Auditoria (peça 1, p. 115) , concluindo pela irregularidade das contas.
13. 	O Ministro de Estado da Saúde, em Pronunciamento Ministerial emitido em 5/7/2017 (peça 1, p. 122) , declarou haver tomado conhecimento das conclusões das peças técnicas emitidas pelo Ministério da Transparência e Controladoria-Geral da União (CGU) , as quais se manifestaram pela irregularidade das contas.
14. 	No âmbito do TCU, a instrução inicial de peça 16 apresentou as seguintes conclusões:
	a) não houve o transcurso de mais de dez anos desde o fato gerador sem que tivesse havido a notificação do responsável pela autoridade administrativa federal competente (art. 6º, inciso II, c/c art. 19 da IN/TCU 71/2012, modificada pela IN/TCU 76/2016) , uma vez que os recursos foram transferidos em 17/4/2007 e 22/5/2007 e os responsáveis foram notificados sobre as irregularidades pela autoridade administrativa competente em 17/6/2013 por intermédio dos Ofícios 227/MS/SE/DICON/SAP/SE (peça 9, p. 71) , 228/MS/SE/DICON/SAP/SE (peça 10, p. 1) e 229/MS/SE/DICON/SAP/SE (peça 10, p. 3) ;
	b) o valor atualizado do débito apurado (sem juros) , em 1/1/2017, era superior a R$ 100.000,00, na forma estabelecida nos arts. 6º, inciso I, e 19 da IN/TCU 71/2012, modificada pela IN/TCU 76/2016.
	c) não fora encontrado débito imputável aos responsáveis em outros processos em tramitação no Tribunal, para fins de consolidação; recentemente, processo de TCE de responsabilidade do Sr. Manoel Souza Menezes (TC Processo 007.867/2017-4) , também envolvendo a Associação Beneficente Nossa Senhora Santana, teve julgamento das contas pela regularidade com ressalva, dando-se quitação ao responsável (Acórdão 838/2018-TCU-Segunda Câmara, Rel. Min. Augusto Nardes, Sessão de 6/3/2018) ;
	d) os relatórios e pareceres referidos nos parágrafos precedentes demonstram a irregularidade das despesas glosadas, que se encontram relacionadas na peça 11, p. 148-149;
	e) a fundamentação para a glosa das despesas, indicada no item 5, alíneas 'a' e 'b', em transcrição do relatório do tomador de contas especial, exigia reparo: 
	e.1) devia ser apontado, em vez do art. 8°, o art. 36, inciso I, e o art. 38, inciso II, alíneas 'c' e 'd', da Instrução Normativa - STN/MF 01/1997; 	
	e.2) devia-se acrescentar que houve agressão ao art. 93 do Decreto-Lei 200/1967 e ao art. 145 do Decreto 93.872/1986, que tratam da obrigatoriedade de comprovação da boa e regular aplicação dos recursos;
	e.3) também cabia aduzir a Cláusula Segunda do termo de convênio, item 2.12, que trata da obrigação da convenente de aplicar os recursos exclusivamente na consecução do objeto pactuado;
	e.4) além disso, merecia referência a Súmula 286 da Jurisprudência do TCU, segundo a qual 'a pessoa jurídica de direito privado destinatária de transferências voluntárias de recursos federais feitas com vistas à consecução de uma finalidade pública responde solidariamente com seus administradores pelos danos causados ao erário na aplicação desses recursos'; e
	e.5) à vista dos documentos inseridos na peça 10, p. 44-51, e na peça 11, p. 165-175, confirmava-se que as despesas glosadas ocorreram na gestão do Sr. Manoel Souza Menezes (1/1/2006 a 31/3/2008) e na gestão do Sr. Luiz dos Reis (1/4/2008 a 31/12/2008) , como presidentes da Associação Beneficente Nossa Senhora Santana, levando à atribuição das responsabilidades tal qual uniformemente indicada nos pareceres e relatórios emitidos nos autos.
15. 	Por fim, o auditor instruinte propôs a citação da Associação Beneficente Nossa Senhora Santana, solidariamente com os Srs. Manoel Souza Menezes e Luiz dos Reis, em seus respectivos períodos de gestão, em face da realização, à conta do Convênio 2912/2006, Siafi 587111, das despesas irregulares, inerentes a pagamento de pessoal e aquisição de material para veículos, itens não contemplados no Plano de Trabalho do referido Convênio, incorrendo em infração ao estabelecido na Cláusula Segunda, item 2.12, e na Cláusula Décima Segunda, alínea 'b', do termo de convênio, com agressão ao art. 36, inciso I, e ao art. 38, inciso II, alíneas 'c' e 'd', da Instrução Normativa - STN/MF 01/1997, não dando boa e regular aplicação aos recursos conveniados (art. 93 do Decreto-Lei 200/1967; art. 145 do Decreto 93.872/1986) .
16. 	A proposição contou com a anuência da SecexTCE (peças 17 e 18) .
17. 	Com base na delegação de competência conferida pelo Relator, Ministro Substituto André Luís de Carvalho, a SecexTCE, por intermédio do Ofício 346/2018-TCU/Secex-TCE, de 19/6/2018 (peça 19) , realizou a citação da Associação Beneficente Nossa Senhora Santana. O ofício de citação foi entregue no endereço da referida associação em 4/8/2018, conforme demonstra o retorno do Aviso de Recebimento (AR) , peça 23.
18. 	Com base na mesma delegação de competência, a SecexTCE, por intermédio do Ofício 347/2018-TCU/Secex-TCE, de 19/6/2018 (peça 22) , realizou a citação do Sr. Manoel Souza Menezes. O ofício de citação foi entregue no endereço do Sr. Manoel em 31/8/2018, conforme demonstra o retorno do AR (peças 24 e 26) .
19. 	Com base na delegação de competência conferida pelo Relator, Ministro Substituto André Luís de Carvalho, a SecexTCE, por intermédio do Ofício 1.643/2019-TCU/Secex-TCE, de 11/4/2019 (peça 29) , realizou a citação do Sr. Luiz dos Reis. O ofício de citação foi entregue no endereço do Sr. Luiz em 24/42019, conforme demonstra o retorno do AR (peça 30) . Destaque-se, anteriormente, houve a expedição do Ofício 348/2018-TCU/Secex-TCE, de 19/6/2018 (peça 21) , ao Sr. Luiz do Reis, mas que foi entregue em endereço diverso daquele que constava na base de dados da Receita Federal (peça 28) . Daí, a necessidade do Ofício 1.643/2019. 
20. 	No entanto, nenhuma das pessoas acima notificadas atendeu à citação do Tribunal.
EXAME TÉCNICO
21. 	Inicialmente previsto para viger por um ano, até 31/12/2007 (peça 2, p. 20) , o Convênio 2912/2006 foi prorrogado para 8/4/2008, conforme o Extrato do Primeiro Termo Aditivo (peça 2, p. 29) . Posteriormente, a vigência foi prorrogada para 31/8/2008, conforme demonstra o Extrato do Segundo Termo Aditivo (peça 2, p. 34) .
22. 	De acordo com o Relatório de Auditoria 539/2017, a instauração da presente TCE foi materializada pela impugnação parcial de despesas do Convênio 2912/2006, conforme consta do Parecer Gescon 479, de 15/6/2016 (peça 11, p 143-147) . 
23. 	Segundo o referido Parecer, do valor total das despesas de R$ 309.846,39, apenas o montante de R$ 180.388,27, referente à aquisição de medicamentos, restou regular. Deveria ser impugnado o valor de R$ 129.458,12, assim especificado: R$ 118.276,42, referentes a despesas com pessoal, e R$ 11.181,70, relacionadas a despesas com peças para veículos, ambas não contempladas no Plano de Trabalho aprovado. 
24. 	O próprio Convênio 2912/2006 previa a vedação de despesas que não integravam o plano de trabalho do convênio. O item 2.12 da Cláusula Segunda determinava a aplicação dos recursos recebidos da Concedente, bem assim os rendimentos auferidos nas aplicações financeiras, exclusivamente na consecução do objeto pactuado, o qual visava dar apoio técnico e financeiro para 'manutenção de unidades de saúde', visando ao fortalecimento do SUS, conforme especificações técnicas constantes do Plano de Trabalho, parte integrante do Termo de Convênio. Portanto, irregulares as despesas relacionadas com pagamento de pessoal da Associação e com despesas com peças para veículos.
25. 	Além de infringir o disposto no item 2.12 da Cláusula Segunda do Convênio 2912/2006, a realização de despesas não previstas no plano de trabalho da avença infringem o  art. 36, inciso I, e o art. 38, inciso II, alíneas 'c' e 'd', da IN/STN 01/1997, bem assim o art. 93 do Decreto-Lei 200/1967 e o art. 145 do Decreto 93.872/1986, diante da impossibilidade da comprovação da boa e regular aplicação dos recursos não constantes do plano de trabalho do convênio.
26. 	A responsabilidade pelo dano ao erário, à luz da Súmula 286 do TCU, é da pessoa jurídica de direito privado, no caso, da Associação Beneficente Nossa Senhora Santana, a entidade destinatária das transferências voluntárias, solidariamente com seus administradores. 
27. 	A parcela de responsabilidade solidária de cada agente com a Associação, atribuída com base nos respectivos períodos de gestão, de acordo com os demonstrativos de débito contidos no relatório do tomador de contas (peça 2, p. 74-80) e a seguinte: 
a) R$ 118.276,42, ocorridas entre 25/4 e 4/9/2007, referentes a despesas com pessoal, na gestão do Sr. Manoel Souza Menezes, ex-presidente da Associação Beneficente Nossa Senhora Santana/SE, à época da ocorrência dos fatos.
b) R$ 10.176,70, ocorridas entre 25/4 e 6/12/2007, referentes a despesas com material para veículos, na gestão do Sr. Manoel Souza Menezes, ex-presidente da Associação, à época da ocorrência dos fatos;
c) R$ 1.005,00, ocorrida em 16/7/2008, relacionada a despesas com material para veículos, na gestão do Sr. Luiz dos Reis, ex-presidente da Associação, à época da ocorrência do fato.
28. 	Regularmente citados, a Associação Beneficente Nossa Senhora Santana e os responsáveis Manoel Souza Menezes e Luiz dos Reis não compareceram aos autos. Operam-se, portanto, os efeitos da revelia, dando-se prosseguimento ao processo, nos termos do art. 12, § 3º, da Lei 8.443/1992.
29. 	Nos processos do TCU, a revelia não leva à presunção de que seriam verdadeiras todas as imputações levantadas contra os responsáveis, diferentemente do que ocorre no processo civil, em que a revelia do réu opera a presunção da verdade dos fatos narrados pelo autor. Dessa forma, a avaliação da responsabilidade do agente não pode prescindir da prova existente no processo ou para ele carreada.
30. 	Ao não apresentarem defesa, os responsáveis deixaram de produzir prova da regular aplicação dos recursos sob suas responsabilidades,  em afronta  às normas  que  impõem  aos gestores  públicos  a obrigação legal de apresentar os documentos que demonstrem  a correta utilização  das verbas públicas,  em observância ao contido no art. 93 do Decreto-Lei 200/67: 'Quem quer que utilize dinheiros públicos terá de justificar seu bom e regular emprego na conformidade das leis, regulamentos e normas emanadas das autoridades administrativas  competentes.'
31. 	Configurada suas revelias frente à citação deste Tribunal e inexistindo comprovação da boa e regular aplicação dos recursos transferidos, considerados os elementos existentes nos autos, não resta alternativa senão dar seguimento ao processo proferindo julgamento sobre os elementos até aqui presentes, que conduzem à irregularidade das contas.
32. 	Em se tratando de processo em que as partes interessadas não se manifestaram acerca das irregularidades imputadas, não há elementos para que se possam efetivamente aferir e reconhecer a ocorrência de boa-fé na conduta dos responsáveis, podendo este Tribunal, desde logo, proferir o julgamento de mérito pela irregularidade das contas, conforme combinação dos §§ 2º e 6º do art.  202 do Regimento Interno do TCU.
33. 	Esse entendimento está amparado nos Acórdão 133/2015-TCU-Primeira Câmara, rel. Bruno Dantas; 2.455/2015-TCU-1ª Câmara, rel. Bruno Dantas; 3.604/2015-TCU-1ª Câmara, rel. Bruno Dantas; 5.070/2015-TCU-2ª Câmara, rel. André de Carvalho; 2.424/2015-TCU-Plenário, rel.  Benjamin Zymler; 3.542/2019-TCU-1ª Câmara, rel. Vital do Rego; 2.848/2019-TCU-1ª Câmara, rel. Marcos Bemquerer; 697/2019-TCU-Plenário, rel. Walton Alencar e 294/2019-TCU-2ª Câmara, rel. Augusto Nardes.
34. 	Assim, devem presentes contas da Associação Beneficente Nossa Senhora Santana, do Sr. Manoel Souza Menezes e do Sr. Luiz dos Reis serem julgadas irregulares, com a condenação em débito, com fundamento nos art. 16, inciso III, alínea b, c/c o art. 209, inciso II, do RI/TCU.
Considerações Sobre os Pressupostos Processuais da IN TCU 71/2012
35. 	Em que pese a instrução de peça 16 ter considerado que ainda não houvera o transcurso de mais de dez anos desde o fato gerador sem que tivesse havido a notificação dos responsáveis pela autoridade administrativa federal competente (art. 6º, inciso II, c/c art. 19 da IN/TCU 71/2012, modificada pela IN/TCU 76/2016) , verifica-se que os responsáveis sequer foram notificados na fase interna da  TCE. 
36. 	As notificações feitas aos responsáveis, conforme informado no relatório do tomador de contas especial e no Relatório da Auditoria foram todas na fase de pré-TCE. A primeira notificação ocorreu em 23/5/2011 mediante o Ofício 259/MS/SE/DICON/SE, o qual encaminhou cópia do Parecer 2821, de 23/05/2011 para conhecimento e adoção de providências, solicitou restituição dos recursos impugnados, a defesa e informou a instauração da TCE, ao ex-presidente Luiz dos Reis (peça 1, p. 77) . 
37. 	As últimas notificações ocorreram em 16/6/2016, por intermédio dos Ofícios 176, 177 e 178/MS/SE/DICON/SE, os quais encaminharam cópia do Parecer 479, de 13/06/2016, sobre a não aprovação da prestação de contas do Convênio 2912/2006, solicitaram a restituição do recurso impugnado, informaram a instauração da TCE e a inscrição no CADIN, à Associação e aos responsáveis Manoel Souza Menezes e Sr. Luiz dos Reis, respectivamente (peça 2, p. 81) .
38. 	A instauração da TCE somente foi autorizada pelo FNS em 19/10/2016 (peca 2, p. 72) . Ainda assim, não houve notificação dos responsáveis após a instauração. Desse modo, os responsáveis somente tiveram ciência da abertura formal da TCE com a citação pelo TCU, ocorrida entre 4/8/2018 e 11/4/2019.
39.	Ainda assim, tendo em vista a notificação na fase pré-TCE, não é possível afirmar ter ocorrido prejuízo ao contraditório e à ampla defesa, que deve ser analisado a cada caso concreto, com demonstração de prejuízo efetivo, sob pena de violar-se a regra de imprescritibilidade das ações de cobrança de dano ao erário (Acórdão 3457/2017-TCU-Segunda Câmara, rel. Ministro Marcos Bemquerer; Acórdão 461/2017-TCU-Primeira Câmara, rel. Ministro Walton Alencar Rodrigues; Acórdão 2850/2016-TCU-Plenário, rel. Ministro Vital do Rêgo; Acórdão 854/2016-TCU-Plenário, rel. Ministro Benjamin Zymler) .
40.	Ademais, o prejuízo à ampla defesa e ao contraditório decorrente da citação tardia deve ser efetivamente demonstrado pelo responsável com a indicação do obstáculo ou dificuldade concreta que implicou em prejuízo à defesa, não sendo suficiente a mera alegação (Acórdão 1304/2018-TCU-Primeira Câmara, rel. Ministro Bruno Dantas) .
41.	Nesse sentido, considerando os elementos coligidos aos autos, entende-se possível o prosseguimento desta tomada de contas especial, tendo em vista a correta citação e revelia dos responsáveis.
Verificação do Prazo de Prescrição da Pretensão Punitiva
42.	Em relação ao responsável Manoel Souza Menezes e à maioria dos débitos atribuídos à Associação Beneficente Nossa Senhora Santana, observa-se ter ocorrido a prescrição da pretensão punitiva por parte do TCU que, nos termos do entendimento firmado no Acórdão 1441/2016-TCU-Plenário (Rel. Ministro Benjamin Zymler) , subordina-se ao prazo geral de prescrição indicado no art. 205 do Código Civil, qual seja, dez anos contados a partir da data de ocorrência da irregularidade sancionada, nos termos do art. 189 do Código Civil. Os pagamentos impugnados em relação a esse responsável ocorreram entre 25/4/2007 e 6/12/2007, sendo que o ato que determinou a citação é de 21/5/2018 (peça 18) , portanto mais de dez anos após o último pagamento impugnado.
43.	No que se refere ao único débito atribuído ao Sr. Luiz dos Reis em solidariedade à Associação Beneficente Nossa Senhora Santana, observa-se não ter ocorrido a prescrição da pretensão punitiva, visto que esse pagamento ocorreu em 16/7/2008, sendo que o ato que determinou a citação é de 21/5/2018 (peça 18) , portanto menos de dez anos após o último pagamento impugnado. Em que pese a não ocorrência da prescrição, mas considerando a baixa materialidade de tal débito (R$ 1.005,00, em valores originais) , há de se considerar tal fato na dosimetria para atribuição do valor da multa do art. 57 da Lei 8.443/1992.
CONCLUSÃO
44. 	A Associação Beneficente Nossa Senhora Santana, o Sr. Manoel Souza Menezes e o Sr. Luiz dos Reis não demonstraram a boa e regular aplicação dos recursos federais repassados pelo SUS à Associação por intermédio do Convênio 2912/2006, haja vista terem realizado pagamentos de despesas não previstas no plano de trabalho da avença.
45. 	Regularmente citados, não compareceram aos autos, incidindo em revelia.
46. 	Assim, diante da revelia da Associação Beneficente Nossa Senhora Santana, do Sr. Manoel Souza Menezes e do Sr. Luiz dos Reis, e inexistindo nos autos elementos que permitam concluir pela ocorrência de boa-fé ou de outros excludentes de culpabilidade em suas condutas, propõe-se que suas contas sejam julgadas irregulares e que os responsáveis sejam condenados em débito, bem como que seja aplicada a multa prevista no art. 57 da Lei 8.443/1992 à Associação e ao Sr. Luiz dos Reis. 
PROPOSTA DE ENCAMINHAMENTO
47. 	Diante do exposto, submeto os autos à consideração superior, propondo:
	a) considerar revéis a Associação Beneficente Nossa Senhora Santana (CNPJ 13.091.715/0001-49) , entidade convenente, o Sr. Manoel Souza Menezes (CPF XXX.549.865-XX) , ex-presidente da Associação Beneficente Nossa Senhora Santana, e o Sr. Luiz dos Reis (CPF XXX.040.115-XX) , ex-presidente da Associação Beneficente Nossa Senhora Santana, para todos os efeitos, dando-se prosseguimento ao processo, com fulcro no art. 12, § 3º, da Lei n. 8.443/92;
	b) julgar irregulares, nos termos dos arts. 1º, inciso I, 16, inciso III, alíneas 'b' e 'c', § 2º, da Lei 8.443/1992, c/c os arts. 19, caput, e 23, inciso III, da mesma Lei, e com arts. 1º, inciso I, 209, incisos II e III, 210 e 214, inciso III, alínea 'a', do Regimento Interno/TCU, as contas da Associação Beneficente Nossa Senhora Santana (CNPJ 13.091.715/0001-49) , entidade convenente, e dos Srs. Manoel Souza Menezes (CPF XXX.549.865-XX) e Luiz dos Reis (CPF XXX.040.115-XX) , ex-presidentes da Associação Beneficente Nossa Senhora Santana, condenando-os, solidariamente com a Associação, ao pagamento das importâncias a seguir especificadas, atualizadas monetariamente e acrescidas dos juros de mora, calculadas a partir das datas discriminadas até a data do efetiva quitação do débito, fixando-lhes o prazo de quinze dias, para que comprovem, perante o Tribunal, o recolhimento das referidas quantias aos cofres do Fundo Nacional de Saúde;
Dívida 1: solidariedade entre a Associação e o Sr. Manoel Souza Menezes
	VALOR ORIGINAL (R$) 
	DATA DA OCORRÊNCIA

	       1.844,20 
	25/4/2007

	     10.685,92 
	8/5/2007

	       3.530,39 
	17/5/2007

	     14.301,60 
	24/5/2007

	       5.552,09 
	8/6/2007

	           250,00 
	13/6/2007

	     16.139,61 
	14/6/2007

	           300,00 
	20/6/2007

	       3.590,60 
	22/6/2007

	       3.100,39 
	24/6/2007

	       4.052,57 
	1/7/2007

	       1.795,00 
	06/7/2007

	     21.469,64 
	10/7/2007

	           507,00 
	13/7/2007

	       2.461,45 
	17/7/2007

	           468,50 
	31/7/2007

	             54,60 
	1/8/2007

	     32.731,48 
	3/8/2007

	       2.521,45 
	24/8/2007

	           535,63 
	4/9/2007

	       2.561,00 
	6/12/2007

Dívida 2: solidariedade entre a Associação e o Sr. Luiz dos Reis
	VALOR ORIGINAL (R$) 
	DATA DA OCORRÊNCIA

	1.005,00
	16/7/2008

	c) aplicar ao Sr. Luiz dos Reis (CPF XXX.040.115-XX) e à entidade Associação Beneficente Nossa Senhora Santana (CNPJ 13.091.715/0001-49) , individualmente, a multa prevista no art. 57 da Lei 8.443/1992 c/c o art. 267 do Regimento Interno, com a fixação do prazo de quinze dias, a contar das notificações, para comprovarem, perante o Tribunal (art. 214, inciso III, alínea 'a', do Regimento Interno) , o recolhimento das dívidas aos cofres do Tesouro Nacional, atualizadas monetariamente desde a data do acórdão até a dos efetivos recolhimentos, se forem pagas após o vencimento, na forma da legislação em vigor;
	d) autorizar, desde logo, a cobrança judicial das dívidas, caso não atendidas as notificações, na forma do disposto no art. 28, inciso II, da Lei 8.443/92;
e) autorizar também, desde logo, se requerido, com fundamento no art. 28, inciso I, da Lei 8.443/1992, c/c o art. 217, §§ 1º e 2º, do Regimento Interno/TCU, o parcelamento das dívidas em até 36 parcelas, incidindo sobre cada parcela, corrigida monetariamente, os correspondentes acréscimos legais fixando- lhe o prazo de quinze dias, a contar do recebimento da notificação, para comprovar perante o Tribunal o recolhimento da primeira parcela, e de trinta dias, a contar da parcela anterior, para comprovar os recolhimentos das demais parcelas, devendo incidir sobre cada valor mensal, atualizado monetariamente, os juros de mora devidos, no caso do débito, na forma prevista na legislação em vigor, alertando os responsáveis de que a falta de comprovação do recolhimento de qualquer parcela importará o vencimento antecipado do saldo devedor, nos termos do § 2º do art. 217 do Regimento Interno deste Tribunal;
f) encaminhar cópia da deliberação ao Procurador-Chefe da Procuradoria da República em Sergipe, nos termos do § 3º do art. 16 da Lei 8.443/1992 c/c o § 7º do art. 209 do Regimento Interno do TCU, para adoção das medidas cabíveis; e comunicar-lhe que o relatório e o voto que a fundamentarem podem ser acessados por meio do endereço eletrônico www.tcu.gov.br/acordaos e que, caso haja interesse, o Tribunal pode enviar-lhe cópia desses documentos sem qualquer custo."
3. 	Enfim, por intermédio do Exmo. Sr. Procurador Júlio Marcelo de Oliveira, o Ministério Público junto ao Tribunal (MPTCU) anuiu à referida proposta da Secex-TCE, lançando o seu parecer à Peça 34 nos seguintes termos:
"Trata-se de tomada de contas especial (TCE) instaurada pelo Fundo Nacional de Saúde/Ministério da Saúde (FNS/MS) , em desfavor da Associação Beneficente Nossa Senhora Santana e dos senhores Manoel Souza Menezes e Luiz dos Reis, em razão da impugnação parcial de despesas realizadas com recursos do Convênio 2912/2006, Siafi 587111, celebrado pelo FNS/MS com essa associação, tendo por objeto 'manutenção de unidade de saúde.
Tendo em vista a revelia dos responsáveis e inexistindo nos autos elementos que permitam concluir pela ocorrência de boa-fé ou de outros excludentes de culpabilidade em suas condutas, este membro do Ministério Público de Contas manifesta-se de acordo com o encaminhamento sugerido pela unidade técnica, no sentido de julgar irregulares as presentes contas, condenar em débito os responsáveis, bem como aplicar-lhes a multa prevista no art. 57 da Lei 8.443/1992, exceto para o Sr. Manoel Souza Menezes, em razão da prescrição da pretensão punitiva para este responsável."
É o Relatório.

não há

Procurador Sergio Ricardo Costa Caribé.

TOMADA DE CONTAS ESPECIAL. CONVÊNIO. FUNDO NACIONAL DE SAÚDE. MANUTENÇÃO DE UNIDADE DE SAÚDE. PARCIAL IMPUGNAÇÃO DOS DISPÊNDIOS. SOLIDARIEDADE. CITAÇÃO. REVELIA. NÃO COMPROVAÇÃO DA BOA E REGULAR APLICAÇÃO DOS RECURSOS FEDERAIS. CONTAS IRREGULARES. DÉBITO. MULTA. COMUNICAÇÃO.

TOMADA DE CONTAS ESPECIAL (TCE)

Secretaria de Controle Externo de Tomada de Contas Especial (SecexTCE).

Trata-se de tomada de contas especial instaurada pelo Fundo Nacional de Saúde (FNS) em desfavor da Associação Beneficente Nossa Senhora Santana e dos Srs. Manoel Souza Menezes e Luiz dos Reis, como então presidentes da entidade, diante da parcial impugnação de dispêndios inerentes ao Convênio 2.912/2016 destinado à manutenção da unidade de saúde, tendo a vigência do ajuste sido estipulada para o período de 31/12/2006 a 31/8/2008, com a previsão do aporte de recursos federais sob o valor de R$ 450.000,00.
2. 	A presente TCE foi originalmente instaurada em face da não comprovação da boa e regular aplicação dos recursos federais transferidos diante da parcial impugnação dos dispêndios supostamente incorridos no bojo do referido convênio, ante o pagamento do pessoal e da aquisição de material para veículos sem estar contemplado no respectivo plano de trabalho.
3.	Por esse prisma, o Relatório de TCE (Peça 1, fls.72/83) apontou que o dano ao erário corresponderia ao valor original de R$ 129.458,12 e, em solidariedade com a Associação Beneficente Nossa Senhora Santana, seria imputável em desfavor de Manoel Souza Menezes sob o valor de R$ 128.453,12 e em desfavor de Luiz dos Reis sob o valor de R$ 1.005,00.
4.	No âmbito do TCU, a SecexTCE promoveu a citação solidária dos responsáveis, mas, a despeito da regular citação, eles não apresentaram as suas alegações de defesa, nem, tampouco, efetuaram o recolhimento do débito apurado nos autos, passando à condição de revéis perante o TCU, nos termos do art. 12, § 3º, da Lei nº  8.443, de 1992.
5.	De todo modo, após a análise final do feito, a unidade técnica propôs a irregularidade das contas da entidade convenente e dos seus ex-presidentes para condená-los ao pagamento do débito apontado nos autos, além da aplicação da multa prevista no art. 57 da Lei nº 8.443, de 1992, em desfavor tão-somente de Luiz dos Reis e da Associação Beneficente Nossa Senhora Santana, já que teria ocorrido a prescrição da pretensão punitiva do TCU em prol de Manoel Souza Menezes, tendo o MPTCU anuído a essa proposta.
6.	Incorporo os pareceres da unidade técnica e do MPTCU a estas razões de decidir, sem prejuízo de discordar da suscitada prescrição da pretensão punitiva do TCU.
7.	Bem se sabe que a jurisprudência do TCU é firme no sentido da pessoal responsabilidade do gestor pela comprovação da boa e regular aplicação dos recursos federais recebidos mediante convênio ou instrumentos congêneres, submetendo todo aquele que administra os recursos públicos ao dever de demonstrar o correto emprego dos valores federais, nos termos do art. 70, parágrafo único, da Constituição de 1988 e do art. 93 do Decreto-Lei nº 200, de 1967 (v.g.: Acórdãos 1.194/2009 e 3.991/2015, da 1ª Câmara, Acórdãos 27/2004, 6.235/2013 e 3.223/2017, da 2ª Câmara, e Acórdãos 11/1997 e 997/2015, do Plenário) .
8. 	Por esse ângulo, diante da ausência de elementos capazes de demonstrar a boa e regular aplicação dos recursos federais ante a realização de dispêndios não previstos no plano de trabalho, a impugnação das correspondentes contas configurou a ofensa não só às regras legais, mas também aos princípios basilares da administração pública, já que, ao final e ao cabo, o gestor deixou de prestar satisfação à sociedade sobre o regular emprego dos recursos públicos postos à sua disposição, dando ensejo, inclusive, à presunção legal de dano ao erário e, assim, mostra-se adequada a proposta da unidade técnica no sentido de condenar todos os responsáveis em débito e, também, em multa. 
9.	Não teria ocorrido, enfim, a prescrição da pretensão punitiva do TCU no presente caso concreto, já que, nos termos do Acórdão 1441/2016-TCU-Plenário, não houve o transcurso de mais de dez anos entre a ordem para a citação no âmbito do TCU, em 21/5/2018 (Peça 18) , e a data fatal para a prestação de contas final do ajuste, em 30/10/2008 (Peça 2, fls. 18) .
10.	Ocorre que, por meio do referido Acórdão 1.441/2016 proferido pelo Plenário na Sessão Extraordinária de 8/6/2016, o TCU firmou o seu entendimento no sentido de que a prescrição da pretensão punitiva deve seguir a regra geral do prazo decenal, contado a partir do fato, em linha com o art. 205 do Código Civil brasileiro, interrompendo-se a contagem do aludido prazo com a ordem de citação, nos termos do art. 240, caput, da Lei nº 13.105 (Código Processual Civil) , de 2015.
11.	Sem prejuízo, entretanto, do respeito a esse entendimento do Tribunal, reitero a minha ressalva já registrada em vários outros julgados do TCU no sentido de que, na ausência de lei específica, o TCU não deveria aplicar qualquer prazo prescricional sobre a referida pretensão punitiva ou, então, na pior das hipóteses, o Tribunal deveria aplicar a regra prescricional fixada pela Lei nº  9.873, de 1999, não só porque ela trata diretamente de prescrição no âmbito do direito administrativo sancionador, mas também porque, entre outras medidas, a aludida lei manda aplicar o prazo prescricional penal, quando a infração administrativa também configure crime, além de determinar expressamente que, no caso de ilícito continuado ou permanente, a contagem do prazo se inicie no dia da cessação do aludido ilícito.
12.	A despeito, pois, de registrar essa minha posição pessoal, pugno pela pronta aplicação da multa legal em desfavor dos aludidos responsáveis submetendo-me, então, ao entendimento fixado pelo aludido Acórdão 1441/2016-TCU-Plenário.
13.	 O TCU deve julgar irregulares, portanto, as contas da Associação Beneficente Nossa Senhora Santana e dos Srs. Manoel Souza Menezes e Luiz dos Reis de João da Cruz Ferreira para condená-los ao pagamento do débito apurado nos autos, aplicando-lhes, ainda, a multa prevista no art. 57 da Lei nº 8.443, de 1992.
Ante o exposto, pugno pela prolação do Acórdão ora submetido a este Colegiado.
TCU, Sala das Sessões, em tagDataSessao.
Ministro-Substituto ANDRÉ LUÍS DE CARVALHO
Relator